【裁判字號】    94,訴,3074
【裁判日期】    950331
【裁判案由】    拆屋還地等
【裁判全文】
臺灣臺北地方法院民事判決              94年度訴字第3074號
原      告  丙○
訴訟代理人  廖振洲律師
複代理人    乙○○
被      告  己○○
法定代理人  戊○
訴訟代理人  邱錦添律師
上列當事人間請求拆屋還地等事件，經本院於民國95年3月6日言
詞辯論終結，判決如下：
    主      文
被告應將坐落於台北市○○區○○段二小段42-1地號如附圖a所
示土地上之台北市○○區○○街45巷29號，面積計九十三平方公
尺之建物拆除，將該部分土地返還原告及其他共有人全體。
訴訟費用由被告負擔。
本判決於原告以新台幣壹拾壹萬伍仟元為被告供擔保後，得假執
行；但被告如以新台幣參拾肆萬伍仟元為原告預供擔保後，得免
為假執行。
    事實及理由
一、按凡有僧道住持之宗教上建築物，不論用何名稱，均為寺廟
    ；寺廟財產及法物，應向該管地方官署呈請登記；寺廟財產
    及法物為寺廟所有，由住持管理；寺廟之不動產及法物，非
    經所屬教會之決議，並呈請該管官署許可，不得處分或變更
    ，監督寺廟條例第1條、第5條、第6條及第8條分別定有明文
    。故寺廟雖未依民法規定為法人之登記，苟依上開條例辦理
    寺廟登記，即可認有權利能力（最高法院85年度台上字第
    2964號判決要旨及最高法院80年度台上字第437號判決要旨
    參照）。查己○○於民國22年興建，於72年向民政局辦理寺
    廟登記，復於93年8月28日更換寺廟登記證，有台北市寺廟
    登記證及台北市寺廟登記表各乙份附卷可查（見本院卷第80
    頁及第81 頁），故被告有權利能力，可為本件訴訟之當事
    人（民事訴訟法第40條第1項規定參照）。合先敘明。
二、本件原告起訴主張：坐落台北市○○區○○段二小段第42-
    1地號（下稱42-1地號）土地為原告及其他共有人共有，被
    告則為鄰地即台北市○○區○○段二小段54地號（下稱54
    地號）土地所有權人，被告未經原告及其他共有人之同意，
    其所有之門牌號碼台北市○○區○○街45巷29號房屋（下稱
    29號房屋），無正當理由占用原告所有42-1地號如附圖a部
    分土地計93平方公尺，依民法第767條前段及中段及第821
    條規定，被告自應將上開無權占用部分之建物拆除，將該部
    分土地返還原告及其他共有人全體等情，爰求為命被告拆除
    坐落42-1地號如附圖a部分土地上之地上物拆除，將該部分
    土地返還原告及其他共有人全體；如受勝訴判決，願供擔保
    ，請准宣告假執行。
    被告則以：原告並非系爭42-1地號土地之所有權人。再原告
    前於68年7月26日及73年4月25日分別與被告訂立土地買賣契
    約及補充契約，於契約訂定當時被告己○○前面地下室已經
    建築完成，被告遂向原告購買建物占用之基地包括台北市○
    ○區○○段待老坑小段313-10地號（下稱分割前313-10地號
    ）土地至目前建物（包括建物所需排水溝取直為準）部分，
    如附圖所示a部分土地即為被告於73年4月25日向原告購買之
    土地，惟因上開分割前313-10地號土地嗣後經過多次分割重
    測，致地政機關未將此部分土地登記為被告所有，原告請求
    被告拆屋還地，並無依據等語，資為抗辯。而聲明求為原告
    之訴及假執行之聲請均駁回；如受不利判決，願預供擔保請
    准宣告免為假執行。
三、查兩造於68年7月26日及73年4月25日簽立不動產買賣契約。
    被告依73年4月25日不動產買賣契約向原告購買分割前
    313-10地號，並約定原告及其他共有人應將被告購買之土地
    分割為獨立之地號後移轉所有權與被告，被告並同時向原告
    購買台北市○○區○○段待老坑小段第316-5地號（下稱
    316-5地號）及木柵區○○段石獅腳小段第17-3地號（下稱
    17-3地號）土地。上開316-5地號土地經重測後為台北市○
    ○區○○段二小段55地號（下稱55地號）。嗣分割前
    313-10地號土地於73年6月25日分割為台北市木柵區○○○
    ○段313-10地號土地（下稱分割後313-10地號土地）及
    313-14地號（下稱313-14地號）土地，原告及其他共有人將
    313-14地號計0.0811公頃之土地所有權移轉登記與被告。嗣
    後上開第313-14地號土地經地政機關重測成為54地號土地。
    上開分割後313-10地號土地經地政機關重測後成為台北市○
    ○區○○段二小段42地號土地（下稱分割前42地號）。分割
    前42地號土地再於94年5月6日分割為台北市○○區○○段二
    小段42地號（下稱分割後42地號）及同小段42-1地號（下稱
    42-1地號）土地。原告登記為42-1地號土地之所有權人。被
    告己○○前殿地下室部分面臨排水溝之事實，有不動產買賣
    契約書、土地登記謄本、地藉圖、土地登記第二類謄本及照
    片等件附卷可查（見本院卷第46頁至第67頁、第87頁至第89
    頁、第95頁至第96頁），並為兩造所不爭執，堪信為真實。
    至原告主張被告應將坐落如附圖a所示土地上之地上建物拆除
    、將該部分土地返還原告，則為被告所否認，並以上開情詞
    置辯。經查：
（一）按所有權人對於無權占有或侵奪其所有物者，得請求返還
      之，民法第767條定有明文。而所謂所有權人，原則上應
      以登記名義人為依據（最高法院88年度台上字第1511號判
      決要旨參照）。查原告為系爭42-1地號土地所有權人，有
      土地登記謄本附卷可查（見本院卷第8頁），原告自得依
      民法第767條規定行使所有權人權利。被告復有占用原告
      所有42-1地號土地如附圖a部分土地計93平方公尺，業經
      本院囑託台北市古亭地政事務所（下稱古亭地政事務所）
      辦理複丈無訛，有土地複丈成果圖附卷可查（見本院卷第
      174頁）。被告復不能證明其有正當權源占用如附圖a部分
      所示土地。原告主張被告應將坐落42-1地號土地如附圖a
      部分土地上之建物拆除，將此部分土地返還原告，自屬可
      取。
（二）被告雖抗辯其於73年4月25日已向原告購買如附圖a部分所
      示土地，僅是原告未將該部分土地予以過戶云云，惟為原
      告所否認。查被告於73年4月25日向原告購買分割前313-10
      地號土地，約定購買範圍為：「面積依目前建物（包括建
      物所需排水溝）取直為準」（見本院卷第33頁），並約定
      原告應於辦理土地分割後移轉被告購買部分之土地所有權
      與被告，亦如前述。原告為依兩造約定辦理所有權移轉登
      記，遂委託訴外人周秋霞於73年6月25日向古亭地政事務所
      申請辦理分割前313-10地號土地分割，將之分割為分割後
      313-10地號及313-14地號土地，而辦理分割之界址標示包
      括鋼釘及水溝，經以該界標為依據分割，分割後313-10地
      號及313-14地號土地面積各為0.7273公頃及0.0811公頃，
      有古亭地政事務所94年9月20日北市古地二字第
      09431328200號函及後附之土地登記申請書、土地複丈地籍
      調查表、土地複丈圖、土地面積計算表及土地複丈結果通
      知書附卷可查（見本院卷第112頁至第138頁），可見分割
      後313-10地號及313-14地號土地之界址包括排水溝在內。
      兩造復不爭執該界址處之排水溝即為上開73年4月25日不動
      產買賣契約書上所記載之「排水溝」（見本院卷第146頁）
      ，故被告所購買分割前313-10地號土地僅至分割後313-10
      地號及313-14地號土地界址處之水溝。而己○○建物現雖
      亦面臨排水溝，但該排水溝之位置係在現仍為原告所有之
      42-1地號如附圖所示a部分土地，已如前述，該部分土地於
      重測前即為分割後313-10地號土地，亦如前述，當非屬73
      年4月25日不動產買賣契約被告買受之範圍；再觀之現在己
      ○○占用原告所有如附圖a部分之土地，並未完全取直，有
      照片五張附卷可查（見本院卷第215頁至217頁），自與73
      年4月25日不動產買賣契約書上記載買受範圍係「排水溝取
      直為準」不符；再被告既向原告購買目前建物及所需排水
      溝所占用分割前313-10地號土地面積，則其當應知悉其所
      購買之土地面積若干，以作為計算買賣價金之基準，嗣原
      告將313-14地號土地面積計0.0811公頃土地登記為被告所
      有，有台北市土地登記簿附卷可查（見本院卷第44頁），
      被告對其受移轉之面積當為知悉，卻未表示異議，益認原
      告確已依系爭73年4月25日不動產買賣契約將被告所購買之
      土地移轉所有權登記與被告。又古亭地政事務所人員於95
      年1月4日至現場辦理土地複丈時，已無法辨識當時分割時
      之界標及境界物，業據古亭地政事務所在複丈成果圖之說
      明欄上記載明確（見本院卷第174頁），自與原告所稱現己
      ○○外緣仍有界標標示不符，自不能以被告所稱之建物外
      緣界標認定如附圖a所示土地係在系爭不動產買賣契約範圍
      內。至被告於73年4月25日買賣契約雖有向原告買受316-5
      地號及17-3地號土地，而上開316-5地號土地經重測後為55
      地號土地，亦如前述，然被告占用如附圖a部分土地係屬
      42-1地號無涉，亦如前述，自難認如附圖a部分土地係在被
      告73年4月25日不動產買賣契約範圍內。被告此部分抗辯，
      為無可取。
（三）被告再抗辯依74年間古亭地政事務所測量結果可知，被告
      於74年間並未占用原告所有42-1地號土地，而己○○自73
      年4月25日與原告訂定上開不動產買賣契約後，即未再增建
      云云。惟查縱被告於74年間尚未占用原告共有之系爭42-1
      地號土地。然證人即與原告同為系爭42-1地號土地共有人
      及上開73年4月25日買賣契約出賣人之丁○○到場證稱：其
      出售分割前313-10地號與被告時並未到場，其係將證件交
      由他人處理，其將證件交由他人時，地下室尚未搭蓋，且
      依己○○現狀，與73年間相較，其前面及後面都有加大（
      見本院卷第201頁）等語，而原告主張被告占用如附圖a部
      分土地，即屬己○○之前面，有照片數張附卷可查（見本
      院卷第215頁至第217頁、第95頁至第96頁），故被告於73
      年4月25日與原告簽立上開不動產買賣契約後，已再將己○
      ○擴建，建物範圍當較上開73年4月25日不動產買賣契約書
      訂定當時之己○○建物範圍增加；再依己○○所立之紀念
      碑文，可知己○○於庚午年間即民國79年已再擴修正殿，
      有照片乙份附卷可查（見本院卷第214頁），自與被告所述
      己○○自73年4月25日之後即未再增建不符。又依古亭地政
      事務所73年6月複丈地籍調查表（見本院卷第134頁），雖
      可知界標5-6部分為牆壁，然被告不能證明上開標示5-6所
      指之牆壁即為己○○現在建物之牆壁，自不能以該界標為
      牆壁，即認己○○自73年6月間即未再擴見建。被告抗辯上
      開界標即為牆壁，可見己○○自訂定上開73年4月25日不動
      產買賣契約後即未加以變動云云，亦無可取。被告再抗辯
      依原告依73年4月25日應移轉之土地面積為0.8084公頃，卻
      僅移轉0.0811公頃，故原告尚未完全盡土地所有權移轉義
      務云云。查上開73年4月25日不動產買賣契約就買受313-10
      地號土地，於面積欄雖記載「0.8084公頃」，但分割前
      313-10地號土地之面積即為0.8084公頃，有台北市土地登
      記簿附卷可查（見本院卷第49頁），而被告購買分割前
      313-10地號土地僅至排水溝取直為準，已如前述，被告既
      非購買分割前313-10地號土地全部，則原告自不可能負有
      移轉分割前313-10地號土地全部計0.8084公頃土地所有權
      之義務。而上開73年4月25日不動產買賣契約之備註欄明確
      記載「面積依目前建物（包括建物所需排水溝取直為準）
      」（見本院卷第38頁），故被告實際購買之分割前313-10
      地號土地係依目前建物包括建物所需排水溝為計算標準，
      並非上開0.8084公頃土地。被告此部分抗辯，仍無可取。
（四）被告又抗辯其向原告購買分割前313-10地號時，係由原告
      申請辦理分割，原告是否有確實指界亦不得而知云云。然
      查，兩造於73年4月25日不動產買賣契約上所約定被告購買
      範圍係至依目前建物包括所需排水溝取直為準，而分割後
      之313-10地號土地及移轉所有權登記與被告之313-14地號
      土地之界線亦確有排水溝，且被告對於原告移轉所有權登
      記之面積亦從未提出異議，均如前述，難認原告之指界有
      違誤之處。至證人即擔任己○○管理委員之甲○○雖到場
      證稱：兩造簽立上開73年4月25日不動產買賣契約後，己○
      ○即未再擴建，上開紀念碑文所記載之購買土地擴建正殿
      ，與地下室無關云云。然查證人甲○○之證言，已與證人
      丁○○上開證言不符，且原告已將被告73年4月25日所購買
      之土地移轉所有權登記完畢，現己○○占用原告所有之
      42-1 地號土地如附圖a所示土地，均如前述，可見己○○
      相較於73年4月25日不動產買賣契約訂定時之狀況，已有擴
      建情事，亦與證人甲○○證言不符，難認證人甲○○之證
      言與事實相符。
四、綜上所述，原告依民法第767條及第821條規定，請求被告將
    坐落42-1地號土地上如附圖所示a土地上之建物即29 號房屋
    拆除，將該部分土地返還原告及其他共有人全體，洵屬有據
    ，應予准許。
五、兩造其餘主張陳述及所提之證據，經本院審酌後，認均不足
    以影響本判決之結果，均毋庸再予論述，附此敘明。
六、兩造陳明願供擔保，聲請宣告假執行或免為假執行，經核合
    於法律規定，爰分別酌定相當之擔保金額宣告之。
七、據上論結，原告之訴為有理由，依民事訴訟法第78條、第390
    條第2項、第392條第2項，判決如主文。
中    華    民    國    95    年    3     月    31    日
                  臺灣臺北地方法院民事第三庭
                          法  官  黃書苑
以上正本係照原本作成。
如對本判決上訴，須於判決送達後二十日之不變期間內，向本院
提出上訴狀。
中    華    民    國    95    年    3     月    31    日
                          書記官  趙郁涵


司法院資訊處製作；財團法人民間司法改革基金會備份。
